臺灣臺北地方法院刑事裁定　
111年度聲判字第109號
聲  請  人  
即告 訴 人  王炳梁（具有律師資格）


被      告  劉志原



            林俊宏



上列聲請人即告訴人因妨害名譽案件，不服臺灣高等檢察署檢察
長於民國111年4月1日所為111年度上聲議字第2999號駁回聲請再
議之處分（原不起訴處分案號：臺灣臺北地方檢察署檢察官111
年度偵字第1805號），聲請交付審判，本院裁定如下：
    主  文
聲請駁回。
    理  由
按告訴人不服上級法院檢察署檢察長或檢察總長認再議為無理
  由之駁回處分者，得於接受處分書後10日內委任律師提出理由
  狀，向該管第一審法院聲請交付審判；法院認交付審判之聲請
  不合法或無理由者，應駁回之；法院為前項裁定前，得為必要
  之調查，刑事訴訟法第258條之1第1項、第258條之3第2項前段
  及第3項分別定有明文。又按上開規定告訴人得向法院聲請交
  付審判，係新增對於「檢察官不起訴或緩起訴裁量權」制衡之
  一種外部監督機制，法院僅就檢察官所為不起訴或緩起訴之處
  分是否正確加以審查，以防止檢察機關濫權。依此立法精神，
  同法第258條之2第3項規定法院審查聲請交付審判案件時「得
  為必要之調查」，其調查證據之範圍，自應以偵查中曾顯現之
  證據為限，不可就新提出之證據再為調查，亦不可蒐集偵查卷
  以外之證據，此徵諸法院辦理刑事訴訟案件應行注意事項第13
  4點規定，益顯明白。再按法院為交付審判之裁定時，視為案
  件已提起公訴，刑事訴訟法第258條之3第4項亦有明定。準此
  ，法院裁定交付審判，即如同檢察官提起公訴使案件進入審判
  程序，是法院裁定交付審判之前提，必須偵查卷內所存證據已
  符合刑事訴訟法第251條第1項規定「足認被告有犯罪嫌疑」而
  檢察官應提起公訴之情形，亦即該案件已經跨越起訴門檻。倘
  經法院調查之結果，尚不足以動搖原事實之認定及處分之決定
  者，仍不能率予交付審判，應依同法第258條之3第2項前段規
  定，以聲請無理由而裁定駁回。
本案聲請人即告訴人王炳梁（下稱聲請人）以被告劉志原、林
  俊宏（下稱被告2人）涉犯妨害名譽罪嫌，向臺灣臺北地方檢
  察署（下稱臺北地檢署）檢察官提出告訴，經該署檢察官偵查
  終結，於民國111年2月25日以111年度偵字第1805號不起訴處
  分書（下稱本案不起訴書）為不起訴處分。聲請人不服聲請再
  議，經臺灣高等檢察署（下稱高檢署）檢察長認再議無理由，
  而於同年4月1日以111年度上聲議字第2999號處分書（下稱本
  案再議處分書）駁回再議之聲請，該處分書於同年月19日送達
  於聲請人之受僱人收受，聲請人具有律師資格，且於法定期間
  內之同年月24日以自身名義及上述專業資格具狀向本院提出交
  付審判之聲請等情，有本案不起訴書、再議處分書、送達證書
  、刑事聲請交付審判狀（含其上本院收狀戳）及律師基本資料
  等件在卷可稽（見高檢署111年度上聲議字第2999號卷《下稱再
  議卷》第2頁至第4頁、第33頁正反面、第35頁、本院111年度聲
  判字第109號卷第5頁至第17頁），並經本院調閱上開卷宗確認
  無誤，故本件聲請程序合法，合先敘明。
聲請人原告訴意旨略以：被告2人均係精鏡傳媒股份有限公司（
  址設臺北市○○區○○路0段00號6樓之3，下稱精鏡公司）所發行
  之鏡週刊記者，聲請人曾係臺灣高等法院法官，參與審理100
  年度金上重訴字第24號案件，被告2人共同意圖散布於眾，基
  於誹謗之犯意聯絡，於110年4月7日上午5時58分許，在精鏡公
  司發表「好巧，改判諸慶恩有罪的法官還讓翁茂鍾免囚」之文
  章在該公司供不特定多數人瀏覽之網站，並於同年月11日在該
  網站及鏡週刊第236期接續發表「臺北地院一審判翁1年1個月
  刑期，因為沒有緩刑，刑法規定判刑1年以上必須入獄，翁上
  訴到二審，神奇的巧合又發生了，承審翁炒股案的庭長王炳梁
  ，正是2002年翁茂鍾追殺巴黎銀行經理諸慶恩定存單案中，將
  諸由一審無罪改判有罪的高院承審法官，諸慶恩因此含冤而死
  」等文字，影射聲請人判決有鬼，枉法裁判，指摘足以毀損聲
  請人名譽之事。因認被告2人均涉犯刑法第310條第2項之加重
  誹謗罪嫌。
聲請交付審判意旨詳如附件所示之「刑事聲請交付審判狀」、
  「刑事補充理由狀」、「刑事補充理由狀㈢」、「刑事補充理
  由狀㈣」、「刑事補充理由狀㈤（111年6月26日）」、「刑事補
  充理由狀㈤（111年9月28日）」所載。
按犯罪事實應依證據認定之，無證據不得認定犯罪事實，刑事
  訴訟法第154條第2項定有明文。又認定不利於被告之事實，須
  依積極證據，苟積極證據不足為不利於被告事實之認定時，即
  應為有利於被告之認定（最高法院104年度台上字第3156號判
  決意旨參照）。次按言論自由為人民之基本權利，國家應給予
  最大限度之維護，然為兼顧對個人名譽、隱私及公共利益之保
  護，法律當得對言論自由依其傳播方式為合理之限制，刑法第
  310條誹謗罪之規定，即為保護個人法益而設。而言論可區分
  為陳述事實與發表意見，事實固有證明真實與否之問題，意見
  則為主觀之價值判斷，無所謂真實與否。立法者為兼顧言論自
  由之保障，復於同條第3項、第311條分就「事實陳述」及「意
  見表達」之不同情形，明定阻卻違法事由：
㈠就事實陳述部分，刑法第310條第3項前段以對所誹謗之事，能
  證明其為真實者不罰，係針對言論內容與事實相符者之保障，
  並藉以限定刑罰權之範圍，然非謂指摘或傳述誹謗事項之行為
  人，必須自行證明其言論內容確屬客觀之真實，始能免於刑責
  。行為人雖不能證明言論內容為真實，但依其所提證據資料，
  可認行為人有相當理由確信其為真實，並非故意捏造虛偽事實
  ，或非因重大過失或輕率而致其所陳述與事實不符者，即不能
  以誹謗罪之刑責相繩（司法院釋字第509號解釋意旨參照）。
  另言論內容縱屬真實，如純屬個人私德而與公共利益無關，依
  刑法第310條第3項但書規定，仍無法解免於誹謗罪責之成立。
㈡就意見表達部分，因涉及個人主觀之價值判斷，無所謂真實與
  否之問題，惟為容許各種價值判斷，對於可受公評之事項，縱
  然以不留餘地或尖酸刻薄之語言文字予以批評，亦應認為仍受
  言論自由權之保障，是刑法第311條第3款規定對於可受公評之
  事，為適當之評論而善意發表言論者，自得免其刑事責任。而
  所謂「善意」與否，自非以被評論人名譽是否受損、評論人是
  否意在使被評論人名譽受損為判斷之依據，而仍應以其評論客
  觀上是否適當為準。如評論人本於就事論事原則，對被評論人
  之言行為適當合理之評論，即以所認為之事實為依據，加以論
  證是非，縱其意在使被評論人接受此負面評價，亦難認非屬善
  意發表言論(最高法院109年度台上字第5012號判決意旨參照)
  。
㈢言論中事實陳述與意見表達在概念上本屬流動，有時難期其涇
  渭分明。是若言論內容係以某項事實為基礎而評論，或發言過
  程中夾論夾敘，將事實敘述與評論混為一談時，即須併予考慮
  事實之真偽問題。
經查：
㈠被告2人均係精鏡公司所發行之鏡週刊記者，聲請人曾係臺灣高
  等法院法官而參與審理100年度金上重訴字第24號案件；被告2
  人於110年4月7日上午5時58分許，在精鏡公司發表「好巧，改
  判諸慶恩有罪的法官還讓翁茂鍾免囚」之文章，內容敘及「這
  次翁茂鍾遭羈押是因炒股案不實服社會勞動，巧合的是，2011
  年改判翁茂可以服社會勞動免入獄的法官，也正是翁茂鍾2002
  年提告追殺巴黎銀行經理諸慶恩，將諸由無罪改判有罪的高院
  法官王炳梁，官司結果也巧合都對翁有利」、「翁第一次炒股
  遭判7個月，因此若他就這樣遭判有罪確定，就會入監服刑」
  、「二審合議庭在2011年認定，一審判太重，對於翁第一次炒
  股判他1年，減為6個月，第二次炒股判10個月，減為5個月，
  另報帳不實則與一審一樣判4個月，減為2個月，3罪合併執行
  由一審的1年1個月減為1年，因3罪之中，減的這1個月非常關
  鍵，翁原本的第一次犯行由一審的7個月改判為6個月，即符合
  易服勞動規定」等語，在該公司供不特定多數人瀏覽之網站，
  又於同年月11日上午5時58分許在該網站及鏡週刊第236期接續
  發表「臺北地院一審判翁1年1個月刑期，因為沒有緩刑，刑法
  規定判刑1年以上必須入獄，翁上訴到二審，神奇的巧合又發
  生了，承審翁炒股案的庭長王炳梁，正是2002年翁茂鍾追殺巴
  黎銀行經理諸慶恩定存單案中，將諸由一審無罪改判有罪的高
  院承審法官，諸慶恩因此含冤而死」等文字乙情，業據聲請人
  於偵查時指訴明確（見臺北地檢署110年度他字第10518號卷《
  下稱他卷》第193頁至第194頁），且經被告2人於偵查時供承在
  卷（見他卷第64頁），並有前開網頁截圖及週刊報導內容等件
  附卷可稽（見他卷第11頁至第27頁），堪認上情屬實。　
㈡就被告2人所發表之內容，關於：「改判諸慶恩有罪的法官讓翁
  茂鍾免囚」、「2011年改判翁茂可以服社會勞動免入獄的法官
  ，也是正是翁茂鍾2002年提告追殺巴黎銀行經理諸慶恩，將諸
  由無罪改判有罪的高院法官王炳梁」、「翁第一次炒股遭判7
  個月，因此若他就這樣遭判有罪確定，就會入監服刑」、「二
  審合議庭在2011年認定，對於翁第一次炒股判他1年，減為6個
  月，第二次炒股判10個月，減為5個月，另報帳不實則與一審
  一樣判4個月，減為2個月，3罪合併執行由一審的1年1個月減
  為1年，翁原本的第一次犯行由一審的7個月改判為6個月，即
  符合易服勞動規定」、「臺北地院一審判翁1年1個月刑期....
  ..必須入獄，翁上訴到二審，承審翁炒股案的庭長王炳梁，正
  是2002年翁茂鍾追殺巴黎銀行經理諸慶恩定存單案中，將諸由
  一審無罪改判有罪的高院承審法官」、「諸慶恩死亡」等言論
  ，均屬有關事實之陳述，依被告2人所述均係依據法院公開之
  判決及臺灣高等檢察署檢察官再審聲請書所撰寫，參照相關內
  容如下：
⒈本院89年度訴字第1072號判決、臺灣高等法院90年度上訴字第4
  89號判決所示，關於被告諸慶恩等人違反商業會計法等案件，
  一審判決被告諸慶恩等人無罪，於檢察官上訴後，二審就被告
  諸慶恩部分撤銷原判決，改判處有罪，承審之合議庭成員為審
  判長法官陳貽男、法官陳憲裕及王炳梁（見他卷第81頁至第91
  頁）。 
⒉本院98年度金重訴字第17號判決、臺灣高等法院100年度金上重
  訴字第24號判決所示，關於被告翁茂鍾違反證券交易法等案件
  ，一審判決被告翁茂鍾有期徒刑1年2月、1年、4月，各減為有
  期徒刑7月、6月、2月，應執行有期徒刑1年1月，於被告翁茂
  鍾上訴後，二審就此部分撤銷原判決，改判處有期徒刑1年、1
  0月、4月，各減為有期徒刑6月、5月、2月，應執行有期徒刑1
  年，承審之合議庭成員為審判長法官王炳梁、法官黃雅芬及陳
  世宗（見他卷第93頁至第149頁）。 
⒊觀臺灣高等檢察署檢察官110年度再字第1號再審聲請書之記載
  ，受判決人即被告諸慶恩（下稱受判決人）經臺灣高等法院於
  91年5月16日以90年度上訴字第489號判決有罪確定後，已於92
  年5月24日死亡，而檢察官認該案受判決人有應受無罪判決之
  新事證，故為受判決人之利益聲請再審（見他卷第175頁至第1
  86頁）。 
⒋依此，被告2人發表上開與事實有關之言論，確有前開公開判決
  及再審聲請書等內容可循，其等依此所得訊息，有相當理由確
  信所述內容為真實，是其等此部分所言既有所憑，自難認有自
  行杜撰虛構或憑空捏造之誹謗故意，依刑法第310條第3項規定
  ，應屬不罰。
㈢被告2人對於上開案件之二審合議庭，均有聲請人參與其中，其
  昔日所為改判被告諸慶恩有罪、改判被告翁茂鍾可易服社會勞
  動之個案處置，因而發表之「好巧」、「官司結果巧合都對翁
  有利」、「神奇的巧合又發生了」、「諸慶恩因此含冤而死」
  等語，乃針對上開案件之審判結果及後續發展，提出其等主觀
  評論及想法，供社會大眾評斷。參以聲請人曾擔任臺灣高等法
  院法官，且被告2人上述言論乃係針對司法審判之公正性為評
  論，自屬對可受公評之事項所為之意見表達。被告2人既有上
  述相當理由確信其等所據以評論之基礎事實為真實，而對聲請
  人就事件本身為適當之質疑、評論，並非意在使聲請人受有不
  白之冤，實非以損害他人名譽為唯一目的，縱使內容、用詞令
  聲請人不悅，其等發表之言論仍屬於合理評論之範圍，依刑法
  第311條第1款規定，亦不能以誹謗罪相繩。
㈣聲請交付審判意旨雖主張：聲請人在法院任職期間，案無枉縱
  ，且不曾與任何承審案件之當事人有所接觸，被告2人於意見
  表達前，卻未事先訪問聲請人，未作平衡報導，率爾發表聳動
  之文字內容，批判聲請人過去參與之判決有鬼，影射其有不法
  行為，造成其名譽及社會評價之損害，加重誹謗犯行已屬明確
  等語，惟依卷內所存上揭事證，難謂被告2人主觀上有誹謗之
  故意，或其等評論超出適當評論之範圍，不足認具有加重誹謗
  之罪嫌，業經本院論述如前，聲請交付審判意旨仍執前詞指摘
  本案再議處分認定有所違誤，應屬誤會。　
綜上所述，聲請人聲請交付審判意旨所指被告2人涉犯加重誹謗
  罪嫌，業據本案不起訴處分書及再議處分書逐一指駁，且均敘
  明理由及所憑證據，依上開本院之認定，該等認定均屬有據，
  尚無違背經驗法則或論理法則之情事。是依首揭法律明文，本
  案不起訴書及再議處分書以被告2人犯罪嫌疑不足，予以不起
  訴處分及駁回再議之聲請，認事用法均無不當，被告2人罪嫌
  容未能達到跨越應起訴門檻之證明程度，故本件聲請交付審判
  為無理由，應予駁回。
依刑事訴訟法第258條之3第2項前段，裁定如主文。　
中　　華　　民　　國　　111 　年　　11　　月　　17　　日
                  刑事第六庭  審判長法  官  黃傅偉
                                    法  官  陳盈呈
                                    法  官  洪翠芬
上正本證明與原本無異。
本裁定不得抗告。
                                    書記官  蘇瑩琪
中　　華　　民　　國　　111 　年　　11　　月　　18　　日
附件：「刑事聲請交付審判狀」、「刑事補充理由狀」、「刑事
      補充理由狀㈢」、「刑事補充理由狀㈣」、「刑事補充理由
      狀㈤（111年6月26日）」、「刑事補充理由狀㈤（111年9月
      28日）」